臺灣高等法院民事判決　　　　　　 96年度重上更(一)字第98號
上　訴　人　丙○○
　　　　　　甲○○
共　　　同
訴訟代理人　李　旦律師
　　　　　　江俊賢律師
　　　　　　謝伊婷律師
上　訴　人　丁○○
被 上訴 人　乙○○
訴訟代理人　陳慶尚律師
複 代 理人　沈孟賢律師
上列當事人間解除契約回復原狀等事件，上訴人對於中華民國94
年5月11日臺灣士林地方法院93年度重訴字第182號第一審判決提
起上訴後，被上訴人為訴之變更，經最高法院發回更審，本院於
96年8月7日言詞辯論終結，判決如下：
    主  文
上訴人應各給付被上訴人新台幣柒佰柒拾參萬捌仟元及均自民國
九十年十月七日起至清償日止，按年息百分之五計算之利息。
第二審及發回前第三審訴訟費用由上訴人負擔。
本判決於被上訴人各以新台幣貳佰伍拾捌萬元分別為上訴人供擔
保後，得假執行；但上訴人如各以新台幣柒佰柒拾參萬捌仟元為
被上訴人預供擔保後，得免為假執行。
    事實及理由
一、上訴人丁○○經合法通知，未於言詞辯論期日到場，核無民
    事訴訟法第386條各款所列事由，爰依被上訴人聲請，由其
    一造辯論而為判決。
二、被上訴人主張：被上訴人為興建工業廠房，於民國90年5月1
    7日向上訴人及原審共同被告柯順源（於原審訴訟繫屬中之
    93年10月21日死亡）購買渠等應有部分各四分之一坐落台北
    縣三芝鄉○○○○段四棧橋小段14-1地號土地（下稱系爭土
    地），並簽訂不動產買賣契約書（下稱系爭買賣契約書），
    約定上訴人及柯順源應提供系爭土地連接道路之土地使用權
    同意書予被上訴人申請興建工業廠房之建造執照，渠等並保
    證若無法申請建造執照興建工業廠房時，應加倍賠償系爭土
    地價金。詎被上訴人付清價金新台幣（下同）3,095萬2,000
    元後，上訴人及柯順源竟拒不提供系爭土地連接道路之土地
    使用權同意書，經被上訴人函催後，仍不履行，且系爭土地
    遭國有同小段14-2地號土地包圍，經向台北縣政府申請公有
    裡地合併使用證明書被駁回，亦無法申請讓售該國有土地，
    乃以本件起訴狀繕本之送達作為解除契約之意思表示等情，
    爰依系爭買賣契約書第8條約定或民法第259條第2款規定，
    求為命上訴人各給付被上訴人773萬8,000元及自90年10月7
    日起算法定遲延利息之判決（按被上訴人於原審係請求上訴
    人及柯輝坤、柯輝信、柯美麗、洪柯美英、柯美美〈以上5
    人為柯順源之承受訴訟人〉應給付被上訴人3,095萬2,000元
    本息，經原審為被上訴人勝訴之判決；上訴人及柯輝坤、柯
    輝信、柯美麗、洪柯美英、柯美美不服提起上訴後，被上訴
    人於本院前審變更聲明如上述。又柯順源於原審訴訟程序中
    死亡，由其繼承人柯輝坤、柯輝信、柯美麗、洪柯美英及柯
    美美承受訴訟，本院前審認柯順源尚有繼承人陳柔君及柯美
    華未聲明承受訴訟，原審訴訟程序有重大瑕疵，且有維持審
    級制度之必要，而將被上訴人對柯順源請求部分發回原審，
    此部分不在本次審理範圍），並變更聲明：(一)上訴人應各給
    付被上訴人773萬8,000元及均自90年10月7日起至清償日止
    ，按年息百分之五計算之利息。(二)願供擔保請准宣告假執行
    。
三、上訴人則以：上訴人並未保證系爭土地可興建工業廠房，且
    系爭買賣契約書亦僅約定上訴人負有排除妨礙被上訴人通行
    之義務，並無所謂提供土地使用權同意書之約定，尤未將提
    供土地使用權同意書列為給付價金之條件，上訴人顯無提供
    系爭土地連接道路之土地使用權同意書予被上訴人申請興建
    工業廠房建造執照之義務。又簽訂系爭買賣契約書時，兩造
    均不知系爭土地為國有同小段14-2地號土地所環繞，且依財
    政部國有財產局函復意旨，被上訴人亦可依國有財產法第52
    條之1第1項第6款及第53條規定，向該局申請讓售或標售，
    被上訴人不先申購，反以上訴人違約興訟，與誠信有違等語
    ，資為抗辯，並答辯聲明：(一)被上訴人變更之訴及假執行之
    聲請均駁回。(二)願供擔保請准宣告免為假執行。
四、經查被上訴人於90年5月17日向上訴人及柯順源購買系爭土
    地，並簽訂不動產買賣契約書，系爭買賣契約書第9條之補
    充事項約定：「本筆土地至淡金路之連接道路通行權由賣方
    （即上訴人及柯順源）負責，供買方（即被上訴人）永久通
    行使用」。被上訴人已付清系爭土地之買賣價金3,095萬2,0
    00元，並於90年6月6日辦理土地所有權移轉登記完畢等情，
    為兩造所不爭執，並有系爭買賣契約書及土地登記謄本可稽
    （原審卷17-24、46頁），堪信為真實。
五、被上訴人主張系爭買賣契約書第9條補充事項之約定，係謂
    上訴人有提供鄰地土地使用權同意書供伊申請建造執照興建
    工廠廠房之義務，上訴人拒不提供系爭土地連接道路之土地
    使用權同意書，經伊函催後，仍不履行，且系爭土地遭國有
    同小段14-2地號土地包圍，經向台北縣政府申請公有裡地合
    併使用證明書被駁回，亦無法申請讓售該國有土地，伊以本
    件起訴狀繕本之送達作為解除契約之意思表示，上訴人應各
    給付伊773萬8,000元等語，雖為上訴人所否認，並以上開情
    詞置辯，惟查：
  (一)依臺灣士林地方法院檢察署90年度他字第2852號偵查卷宗91
    年1月29日詢問筆錄，證人即系爭土地買賣之仲介新芝蘭公
    司經理陳政達證稱：兩造係在淡金路之新芝蘭仲介公司簽約
    ，當時被上訴人本人及其先生在場，有表明要蓋廠房之用，
    訂約時，特約條款有講明上訴人要提供被上訴人永久通行使
    用權，否則，不可能用三千多萬元買，訂約時講明通行權部
    分由賣方負責等語（原審卷246頁背面）；證人即代書李英
    男證稱：簽約時買方有表明要蓋廠房，賣方代表人丙○○有
    保證蓋廠房沒問題等語（原審卷247頁）；證人鄭萬得證稱
    ：伊是見證人，詳情如陳政達所述，通行權部分，上訴人有
    答應才簽約等語（原審卷247頁）；另證人即被上訴人之夫
    陳阿江之兄陳金發於91年4月16日詢問筆錄亦證稱：有強調
    要蓋廠房，路權是該筆土地至淡金路之通行權，由賣方負責
    ，買方不另支付價金，土地移轉同時，土地同意書應該要給
    伊等，伊等才會簽立等語（原審卷249頁背面），嗣並於原
    審再度證述上開意旨（原審卷164頁）；證人陳阿江亦在刑
    事偵查中證稱：上訴人丙○○有保證可建廠房，否則以成交
    價加倍賠償；當時有談及設廠過程中，如需賣方協助，賣方
    需無條件提供協助等語（原審卷250頁）；再佐以系爭買賣
    契約書第9條之補充事項第1項載明：本筆土地至淡金路之連
    接道路通行權由賣方負責，供買方永久通行使用，可見被上
    訴人主張上訴人及柯順源保證可蓋廠房，並應提供系爭土地
    與淡金路間連接道路通行權予伊永久通行使用等語，為可採
    信。至系爭買賣契約書何以未明載上訴人等應提供土地使用
    權同意書，參諸證人李英男另證稱伊沒申請過建照，伊不知
    道要準備什麼資料等語（原審卷248頁），即可能係因李英
    男代書不明瞭申請建築執照需要此份文件致未明載，尚難憑
    此遽為不利於被上訴人之認定。
  (二)按建築法第42條規定：「建築基地與建築線應相連接」；台
    灣省建築管理規則第7條第2項規定：「建築基地以私設通路
    連接建築線者，應檢附該私設通路之土地權利證明文件」，
    第11條規定：「申請建造執照除依本法規定外，並應檢附左
    列文件：一土地權利證明文件：... (三)土地使用同意書（限
    土地非自有者）」（原審卷100頁）；內政部71年12月20日
    台內營字第122688號函載：「建築執照之核發... 基地如不
    直接臨接建築線而與其他私設通路相連接者，應先取得該私
    設通路所有權人通行使用權同意書，一併檢附審核」（原審
    卷101頁）。查系爭土地因未直接臨接建築線而與其他私設
    通路相連接，故申請建築執照，應先取得該私設通路所有權
    人通行使用權同意書，一併檢附審核，有台北縣政府93年12
    月2日北府工建字第0930765335號函記載：「主旨：有關本
    縣三芝鄉○○○○段4棧橋小段14-1地號等乙筆土地以私設
    通路臨接建築線，是否須取得該私設通路所有權人通行使用
    權同意書乙案，詳如說明，復請　查照。說明：... 二依內
    政部71年9月29日台內營字第110154號函略以：『建築基地
    應與建築線相連接，其有未連接者，應得以私設通路連接後
    建築。該私設通路如係鄰地或他人所有者，應經該所有權人
    同意後使用之，並於申請建造執照時檢附審核。』... 三本
    案址未直接連接建築線，如欲申請建造執照，應取得該私設
    通路所有權人通行使用權同意書」可稽（原審卷151頁），
    是被上訴人主張系爭土地欲申請建造執照須由建築師為之，
    因無法提出土地權利證明文件而建築師無法提出申請，並非
    伊不願提出申請等語，為可採信。
  (三)上訴人雖又辯稱柯順源曾於92年3月19日函財政部國有財產
    局台灣北區辦事處，申請承購坐落台北縣三芝鄉○○○○段
    四棧橋小段14-1、45-9地號間通行之同小段14-2地號國有土
    地，經該處函復因比鄰同小段14-1及45-9地號土地非上訴人
    所有（乃被上訴人所有）未符規定，此承購之權乃在被上訴
    人，而非伊等云云，惟查依財政部國有財產局台灣北區辦事
    處函記載：「國有土地得予讓售之情況主要有二：(一)已有租
    賃關係承租國有非公用土地者，得依規定辦理讓售。(二)鄰地
    所有權人依建築法第44條及第45條規定取具地方主管機關核
    發之公私有畸零地合併使用證明書申請讓售時，得予讓售」
    （原審卷69-70頁），被上訴人與國有財產局間並無租賃關
    係，且被上訴人向台北縣政府申請核發公有裡地合併使用證
    明書亦遭駁回（原審卷50頁），被上訴人實無從依法申請讓
    售系爭土地外圍之國有台北縣三芝鄉○○○○段四棧橋小段
    14-2地號土地，是上訴人抗辯係被上訴人不為申購上開國有
    土地云云，亦非可採。
  (四)按解釋意思表示，應探求當事人之真意，不得拘泥於所用之
    辭句；又按行使權利，履行義務，應依誠實及信用方法，民
    法第98條及第148條第2項分別定有明文。綜合上開所述，上
    訴人既知悉被上訴人購買系爭土地係欲興建廠房，並保證提
    供系爭土地至淡金路之連接道路通行權予被上訴人永久通行
    使用，則被上訴人主張上訴人及柯順源應提供系爭土地連接
    道路之土地使用權同意書予伊申請工業廠房建造執照等語，
    應屬可採（參照本次最高法院發回意旨）。被上訴人辯稱依
    系爭買賣契約書第9條補充事項第1點所謂道路通行權約定，
    係指被上訴人有不受他人阻礙通行私設道路之權，僅限於第
    三人妨礙通行時，伊等負有排除之義務云云，並不可採。
  (五)上訴人及柯順源既負有提供系爭土地連接道路之土地使用權
    同意書之義務而未履行，經被上訴人於90年9月11日函催上
    訴人及柯順源於文到7日內提供該連接道路所有權人出具之
    土地使用權同意書予被上訴人以申請建築工廠之建築執照，
    並辦理工廠設立登記，否則將依法解除該不動產買賣契約並
    依上開不動產買賣契約書第8條之約定，請求上訴人及柯順
    源加倍返還所收款項，上訴人及柯順源於同年月19日均已收
    悉上開律師函，有律師函及回執可稽（原審卷47-49頁），
    上訴人及柯順源仍拒不履行，致被上訴人無法申請建造執照
    興建工業廠房，上訴人及柯順源顯有重大違約，則被上訴人
    以本件起訴狀繕本之送達作為解除系爭土地買賣契約之意思
    表示（原審卷12頁），應屬合法。
六、綜上所述，系爭土地買賣契約既經被上訴人合法解除，則被
    上訴人依民法第259條第2款解除契約後回復原狀之規定，請
    求上訴人應各給付773萬8,000元（30,952,000元÷4人＝7,3
    38,000元）及均自90年10月7日（原審卷77頁，按上訴人於9
    0年6月8日受領買賣價金-原審卷18-20、24頁）起至清償日
    止，按年息百分之五計算之利息部分，自屬應予准許。又兩
    造分別陳明願供擔保請准宣告假執行及免為假執行，經核均
    無不合，爰分別酌定相當擔保金額准許之。
七、兩造其餘之攻擊或防禦方法及未經援用之證據，經本院斟酌
    後，認為均不足以影響本判決之結果，自無逐一詳予論駁之
    必要，併此敘明。
八、據上論結，被上訴人變更之訴為有理由，依民事訴訟法第78
    條、第85條第1項前段、第463條、第385條第1項前段、第39
    0條第2項、第392條，判決如主文。
中　　華　　民　　國　　96　　年　　8　　月　　21 　　日
                    民事第十五庭
                        審判長法　官  陳駿璧
                              法　官  郭松濤
                              法  官  黃國永
正本係照原本作成。
上訴人丙○○、甲○○、丁○○如不服本判決，應於收受送達後
20 日內向本院提出上訴書狀，其未表明上訴理由者，應於提出
上訴後20日內向本院補提理由書狀（均須按他造當事人之人數附
繕本）上訴時應提出委任律師或具有律師資格之人之委任狀；委
任有律師資格者，另應附具律師資格證書及釋明委任人與受任人
有民事訴訟法第466條之1第1項但書或第2項（詳附註）所定關係
之釋明文書影本。
被上訴人乙○○不得上訴。
中　　華　　民　　國　　96　　年　　8 　　月　　22　　日
　　　　　　　　　　　　　　　書記官  黃  愛
附註：
民事訴訟法第466條之1（第1項、第2項）：
對於第二審判決上訴，上訴人應委任律師為訴訟代理人。但上訴
人或其他法定代理人具有律師資格者，不在此限。
上訴人之配偶、三親等內之血親、二親等內之姻親，或上訴人為
法人、中央或地方機關時，其所屬專任人員具有律師資格並經法
院認為適當者，亦得為第三審訴訟代理人。
